【裁判字號】    99,重上,47
【裁判日期】    991116
【裁判案由】    債務不履行損害賠償
【裁判全文】
臺灣高等法院臺南分院民事判決  99年度重上字第47號
上  訴  人
即  原  告  行政院衛生署台南醫院
法定代理人  丁○○
訴訟代理人  蔡進欽  律師
            蘇正信  律師
            蔡弘琳  律師
上  訴  人
即  被  告  戊○○
            甲○○
上2人共同
訴訟代理人  盧永盛  律師
            黃鼎鈞  律師
上列當事人間請求債務不履行損害賠償事件，兩造對於中華民國
98年5月24日臺灣臺南地方法院第一審判決(98年度重訴字第278
號)各自提起上訴，本院於99年11月2日辯論終結，判決如下：
    主  文
兩造上訴均駁回。
第二審訴訟費用由兩造各自負擔。
    事實及理由
一、上訴人即原告行政院衛生署台南醫院（下稱上訴人台南醫院
    ）主張：
(一)上訴人台南醫院於民國（下同）93年2月1日、94年1月1日、
    95年1月1日、96年1月1日、97年1月1日分別與卓蘭鎮農會附
    設農民診所（下稱農民診所）之負責醫師即上訴人即被告戊
    ○○（下稱上訴人戊○○）、甲○○（下稱上訴人甲○○）
    簽訂醫療業務合作契約（下稱系爭合作契約），約定由上訴
    人戊○○、甲○○指派醫師至上訴人台南醫院所屬新化院區
    提供診療、諮詢等服務。詎上訴人戊○○、甲○○2人未善
    盡查核之責，先後指派不具本國合格醫師資格之訴外人龍起
    宏、陳伯仰、顏瑞騰等人至上開新化院區執行醫師職務。嗣
    該龍起宏等人經臺灣臺南地方法院檢察署（以下簡稱台南地
    檢署）檢察官查獲，並以97年度偵字第14560號偵查起訴在
    案。上訴人戊○○、甲○○雖辯稱：系爭合作契約均係由訴
    外人達坊企業有限公司（以下簡稱達坊公司）負責人丙○實
    際執行派遣醫師事宜，渠等完全未參與等語，已堪認上訴人
    戊○○、甲○○係授權達坊公司或丙○全權處理系爭合作契
    約之簽訂及履約，自應負授權人責任。雖證人丙○證稱：伊
    僅派合格醫師王倫杰、乙○○至上開新化院區服務，並未派
    遣龍起宏等3名未具本國合格醫師資格之人等語，然乙○○
    既係達坊公司派遣履行系爭合作契約之人，即屬上訴人戊○
    ○、甲○○之使用人，龍起宏等3人不論係經由達坊公司（
    負責人丙○）之介紹，或係乙○○之介紹，至上開新化院區
    急診室執行問診等醫師職務，依民法第224條規定，上訴人
    戊○○、甲○○仍應就使用人或代理人之故意或過失負同一
    責任。
(二)按「因可歸責於債務人之事由，致給付不能者，債權人得請
    求賠償損害。」「因可歸責於債務人之事由，致為不完全給
    付者，債權人得依關於給付遲延或給付不能之規定行使其權
    利。」「因不完全給付而生前項以外之損害者，債權人並得
    請求賠償。」民法第226條第1項、第227條第1、2項分別定
    有明文。上訴人戊○○、甲○○未善盡查核之責，其派遣未
    具有醫師資格之人至上訴人台南醫院新化院區執行醫師職務
    ，顯有違背債之本旨，且係可歸責於上訴人戊○○、甲○○
    之事由，上訴人戊○○、甲○○應賠償上訴人台南醫院所受
    之損害。據此，上訴人戊○○、甲○○2人應分別賠償上訴
    人台南醫院渠等自上訴人台南醫院處已受領報酬共計新臺幣
    （下同）9,338,400元、另上訴人台南醫院因此遭中央健康
    保險局南區分局（以下簡稱健保局）追討健保給付6,462,73
    3元，並遭台南縣政府罰鍰5萬元等損害。為此，依上開法條
    之規定，請求上訴人戊○○應給付上訴人台南醫院2,930,00
    5元，及自起訴狀繕本送達翌日起至清償日止，依年息百分
    之5計算之利息；上訴人甲○○應給付上訴人台南醫院12,92
    1,128元，及自起訴狀繕本送達翌日起至清償日止，依年息
    百分之5計算之利息；上訴人台南醫院願供擔保，請宣告准
    為假執行。
(三)復於本院補陳上訴暨答辯理由：
  1.上訴人台南醫院請求賠償之損害，其中報酬損失部分，本質
    上乃係因上訴人戊○○、甲○○等2人未依債務本旨履行契
    約，依法負有返還受領之報酬之責，與上訴人台南醫院因留
    用不具醫師資格龍起宏、陳伯仰與顏瑞騰等3人執行醫療行
    為所受追繳健保給付及罰鍰等2項損害，性質上顯然不同，
    乃原判決未詳究其間差異，率命上訴人台南醫院負擔2分之1
    責任，將使上訴人戊○○、甲○○雖因債務不履行但仍保有
    2分之1報酬，其適用法律顯有錯誤。
  2.又按民法第217條第1項規定之適用，原不以侵權行為之法定
    損害賠償請求權為限，即契約所定之損害賠償，除有反對之
    特約外，於計算賠償金額時亦難謂無其適用（最高法院54年
    台上字第2433號判例意旨可資參照）。換言之，有關過失相
    抵之適用，解釋上雖可類推適用於契約行為，但契約當事人
    如已有特別約定時，自應予排除適用。本件依系爭合作契約
    書第10條約定：「雙方對交流服務人員應互盡民法及其他法
    律有關僱用人之責任。」上訴人戊○○、甲○○2人對渠等
    派遣至上開新化院區服務之醫事人員資格，負有審核資格之
    責，詎渠等竟任由訴外人達坊公司之負責人丙○自行派遣無
    醫師資格之龍起宏等3人違法執行職務，致上訴人受有損害
    ，依約自應負全部責任，惟原判決未詳究契約本旨，認上訴
    人台南醫院「與有過失」，容有誤會。又依系爭合作契約第
    1條約定：「雙方得依他方請求，派醫師或其他醫事人員至
    他方提供診療、諮詢、學術演講、教學示範等交流服務。前
    項交流服務事項應依醫事法令相關規定…」第6條前段約定
    ：「雙方人員交流服務如約定計酬，醫師診療之報酬為每小
    時1,200元計。」第10條約定：「雙方對交流服務人員應互
    盡民法及其他法律有關僱用人之責任。」足見上訴人戊○○
    、甲○○2人對渠等所派至上訴人台南醫院之交流服務人員
    ，應負僱用人責任。而所謂「僱傭」，依民法第482條以下
    規定，其特性在於為他方服勞務，由他方給付報酬，僱用人
    對受僱人有指揮、監督關係，且有其勞務專屬性，受僱人不
    得任意使他人代服勞務等等。本件上訴人戊○○、甲○○對
    渠等所指派之醫師從事何種職務及如何執行職務，具有指揮
    監督關係，該被指派之醫師即為履行輔助人，其關於契約之
    履行有故意或過失，上訴人戊○○、甲○○自應與自己之故
    意或過失負同一責任(民法第224條參照)，始符合系爭合作
    契約上開約定之目的；另觀諸系爭合作契約開宗明義揭示訂
    約目的在「提升醫療水準及改善醫療服務品質」及前揭約定
    文義(包括互派醫師提供診療，約定交流醫師之酬勞數額，
    雙方得視需要互相會診、轉診，得薦派人員前往他方觀摩、
    研習，及對交流服務人員互盡僱用人責任等等)，顯非僅係
    居間媒介第三人至他方醫院從事交流服務而已，如將系爭合
    作契約解為僅具居間訂約之性質，無庸就該第三人履行醫療
    服務是否符合債之本旨而負責，自有違前開契約規範之目的
    及當事人之真意。從而上訴人戊○○、甲○○抗辯：系爭合
    作契約係類似民法第565條居間契約云云，要非可取。退步
    言之，縱認上訴人台南醫院與有過失，惟依契約履行內容，
    上訴人戊○○、甲○○具有主動、積極選派之權，相較於上
    訴人台南醫院僅具有被動、消極接受之義務，兩造應負擔之
    過失責任比例，自不應相同，乃原判決命上訴人台南醫院負
    擔2分之1責任，顯屬過苛，應予酌減，始符公平。
(四)並於本院聲明：
  (1)上訴聲明：原判決不利於上訴人台南醫院部分廢棄。上
    開廢棄部分，上訴人戊○○應再給付上訴人台南醫院1,465,
    002元，及自98年11月17日起至清償日止，按年息百分之5計
    算之利息。上開廢棄部分，上訴人甲○○應再給付上訴人
    台南醫院6,460,564元，及自98年11月20日起至清償日止，
    按年息百分之5計算之利息。第二項、第三項請求，上訴
    人台南醫院願供擔保請准宣告假執行。第一、二審訴訟費
    用，均由上訴人戊○○、甲○○負擔。
  (2)答辯聲明：上訴人戊○○、甲○○之上訴駁回。上訴費
    用由上訴人戊○○、甲○○負擔。
二、上訴人戊○○、甲○○則以下列等語資為抗辯：
(一)系爭合作契約乃因上訴人台南醫院缺乏急診及值班醫師，經
    達坊公司負責人丙○醫師介紹乙○○醫師給農民診所，再由
    農民診所指派乙○○至上訴人台南醫院所屬新化分院執業，
    上訴人戊○○、甲○○僅負審核乙○○醫師合法醫師資格之
    義務，而乙○○醫師領有合格醫師執照，上訴人戊○○、甲
    ○○等查核責任已盡。上訴人戊○○、甲○○並無指派訴外
    人龍起宏、陳伯仰、顏瑞騰等人至上訴人台南醫院所屬新化
    分院執行職務，自對其等不負有審查資格之責任。系爭合作
    契約係農民診所實際負責人即達坊公司負責人丙○與上訴人
    台南醫院所簽立，並由丙○履行系爭契約之派遣業務，上訴
    人戊○○、甲○○雖名為農民診所負責人，然僅負責看診及
    管理護士，對系爭合作契約之履行全無參與，乙○○亦非上
    訴人戊○○、甲○○指派。再上訴人台南醫院為大型公立醫
    院，對於任用之醫師掌有審核權限，非謂上訴人戊○○、甲
    ○○仲介或指派，上訴人台南醫院即有接受義務，而毋庸審
    核。而訴外人乙○○看診值班之地點為上訴人台南醫院所屬
    新化分院，故其顯係依上訴人台南醫院所屬新化分院之班表
    為診療、值班，自非上訴人戊○○、甲○○及農民診所指揮
    監督。況且龍起宏、陳伯仰、顏瑞騰等人排班值班為急診病
    患診療及值勤，皆係由上訴人台南醫院醫院所指示，上訴人
    台南醫院對該3人之醫師資格不嚴加審核，卻任由其3人於上
    開新化分院看診，又上訴人台南醫院匯給農民診所之報酬，
    農民診所收受後亦係全數轉匯達坊公司，再由達坊公司扣除
    百分之10佣金後，其餘均給付乙○○醫師。故上訴人台南醫
    院所主張之損害，實與上訴人戊○○、甲○○無關。
(二)解釋意思表示，應探求當事人之真意，不得拘泥於所用辭句
    ，此為民法第98條所明定。系爭合作契約第10條約定僱傭人
    責任，其本意應為類似民法第565條居間契約關係，即丙○
    醫師以農民診所名義為乙○○報告與上訴人台南醫院訂約之
    機會，而乙○○醫師僅給付達坊公司10%報酬之契約，達坊
    公司或乙○○從未將其如何審核資格及另指派他人之情告知
    上訴人戊○○、甲○○，故上訴人戊○○、甲○○、農民診
    所與乙○○間只是仲介關係，非僱傭關係，無從予以指揮監
    督，對本件自無可歸責事由，亦無民法第224條規定之適用
    。龍起宏等3位未具醫師資格之人係透過不知情之乙○○介
    紹至上訴人台南醫院新化分院服務，上訴人台南醫院理應有
    能力監督控管該等3人，卻未要求龍起宏等3人提供合格證書
    、身分資料供查核，亦未曾於病歷上簽名（僅簽A03代號即
    可），顯然未盡查核義務，上訴人台南醫院自應就本件負擔
    全部過失。
(三)於本院補陳上訴暨答辯理由：
  1.原審認依系爭合作契約第1條約定:「雙方得依他方請求，派
    醫師或其他醫事人員至他方提供診療、諮詢、學術演講、教
    學示範等交流服務。」「前項交流服務事項應依醫事法令相
    關規定，...」第6條第1項約定：「雙方人員交流服務如約
    定計酬，醫師診療之報酬為每小時1,200元計。」第10條約
    定：「雙方對交流服務人員應互盡民法及其他法律有關僱用
    人之責任。」足見兩造約定上訴人戊○○、甲○○對己方派
    至上訴人台南醫院之交流服務人員，應負僱用人責任。然按
    所謂「僱傭」?依民法第482條以下規定，其特性在於為他方
    服勞務，由他方給付報酬，僱用人對受僱人有指揮、監督關
    係，且有其勞務專屬性，受僱人不得任意使他人代服勞務等
    等。但本件上訴人戊○○、甲○○與訴外人乙○○並不認識
    ，此業據訴外人乙○○到庭證述明確，既然都不認識，如何
    行使民法第482條以下僱傭之指揮監督關係?若謂上訴人戊○
    ○、甲○○2人是訴外人乙○○醫師之僱主，其利益為何?如
    此，豈不與民法僱傭所定法律要件不符。
  2.訴外人乙○○醫師非上訴人戊○○、甲○○2人所指派至台
    南醫院，而係證人丙○醫師與台南醫院院長己○○談妥約定
    ，此事實已據證人丙○到庭證述明確，且乙○○與上訴人戊
    ○○、甲○○2人互不認識，則乙○○醫師如何如原審所認
    擔任上訴人戊○○、甲○○2人之履行輔助人?而丙○於99年
    4月12日亦到庭證述稱：當時己○○院長與丙○醫師個人接
    洽醫師支援派遣業務，如果要簽約有三種可能，以個人身分
    、以公司或以醫療機構身分簽約，但以「己○○醫療機構」
    簽約較為妥當，而上訴人戊○○、甲○○都是伊學弟，感情
    深厚，方同意以之簽約，而該契約內容均是伊1人處理，戊
    ○○與甲○○未獲得利益，這5年來伊一直以為乙○○醫師
    在台南醫院支援，如未經過伊派遣，不可以伊名義去支援等
    語。換言之，若上訴人戊○○、甲○○2人或丙○醫師對乙
    ○○醫師具有指揮監督關係，為何連乙○○醫師離該台南醫
    院之事，上訴人戊○○、甲○○2人及丙○均不知悉，更未
    接獲台南醫院之通知，如此豈是民法所定之「僱傭」關係?
    又何來被指派之醫師為上訴人戊○○、甲○○2人之「履行
    輔助人」或系爭合作契約之「代理人」?
  3.本件實質上是丙○醫師個人與台南醫院訂立系爭合作契約，
    而依該契約第10條所定之精神，僅類於民法第565條居間契
    約，亦即丙○僅收取1成佣金，為第三人(醫師)報告訂約之
    機會或為訂約之媒介，此對照原判決第10頁所述，果若上訴
    人戊○○、甲○○2人或丙○對乙○○醫師具指揮監督關係
    ，何以連乙○○未親自執行醫師職務，另找未具醫師資格之
    龍起宏等人代其執行職務長達4年有餘，均未獲台南醫院之
    告知，換言之，該契約徒具形式，而乙○○離開台南醫院根
    本不須告知上訴人戊○○、甲○○或丙○。
  4.上訴人台南醫院係依據民法第227條、第226條第1項等規定
    請求損害賠償，若認定上訴人戊○○、甲○○2人應負損害
    賠償責任，則其等2人所受領之報酬自屬台南醫院之損害，
    顯與返還責任不同。基此，上訴人戊○○、甲○○2人自可
    主張民法第217條第1項之與有過失。依系爭契約第10條約定
    兩造都應盡此責任，非只拘束上訴人戊○○、甲○○2人而
    已。且此約定內容也未明示排除不適用民法第217條第1項之
    規定，故本件自有與有過失之適用。上訴人台南醫院係署立
    醫院，如此大規模醫院且係中央政府設立之醫院，應較私人
    醫院更有規模，然本件上訴人戊○○、甲○○2人僅是人頭
    簽約，無法實際照管醫師派遣之狀況，實難加以責難；反觀
    上訴人台南醫院，有關人事控管相當草率，其前人事主任陳
    文進於原審到庭證稱：「...本件契約所為的人力雖非編制
    內的，但也要留存人事資料，本件我個人並沒有看到任何因
    本件契約所派來的值班醫師的人事資料..」等語。足見署立
    台南醫院人事控管督導之失職相當嚴重，且長達4年餘之久
    ，故本件原審認為兩造各負一半責任，實不足對中央設立之
    醫院予以警惕並促其改善，自不宜再認為上訴人台南醫院之
    過失較輕於上訴人戊○○、甲○○2人。
(四)並於本院聲明：
  (1)上訴聲明：原判決不利於上訴人戊○○、甲○○2人部分
    ，均廢棄。上開廢棄部分，上訴人台南醫院在第一審之訴
    駁回。第一、二審訴訟費用均由上訴人台南醫院負擔。
  (2)答辯聲明：上訴人台南醫院之上訴駁回。上訴費用由上
    訴人台南醫院負擔。
三、兩造對下列事實，並不爭執，堪信為實：
  (一)上訴人台南醫院分別於93年2月1日至同年12月31日、94年1
    月1日至同年12月31日與上訴人戊○○（即農民診所）簽立
    醫療業務合作契約；於95年1月1日至同年12月31日、96年1
    月1日至同年12月31日、97年1月1日至同年12月31日與上訴
    人甲○○（即農民診所）簽訂系爭合作契約（見原審補字卷
    第9至13頁）。依該契約內容第1條約定，雙方得依他方之請
    求，派醫師至他方提供診療服務。
  (二)訴外人龍起宏、顏瑞騰等2人未具本國合格醫師資格，依法
    不得擅自執行問診、開立處方箋等醫療業務，渠等分別先後
    於93年至97年間，向不知情之乙○○及醫療機構負責審查醫
    師資格或排班人員佯稱領有合法醫師資格後，經由乙○○醫
    師之介紹，至上訴人台南醫院新化分院急診室執行值班醫療
    業務。龍起宏並將部分值班業務交予亦未具醫師資格之陳伯
    仰執行業務，並朋分值班報酬。有關龍起宏、顏瑞騰、陳伯
    仰等人涉及詐欺等刑案部分，業經台南地檢署97年度偵字第
    14560等號起訴在案，於原審法院刑事庭審理中，有起訴書1
    份在卷可稽（見原審補字卷第14-25頁）。
  (三)上訴人台南醫院自93年7月至11月給付上訴人戊○○報酬數
    額為2,448,000元；自94年12月至95年9月給付上訴人甲○○
    報酬數額為7,538,400元。
  (四)上訴人台南醫院因容留未具醫療資格之龍起宏、顏瑞騰及陳
    伯仰等人執行醫療業務，遭台南縣政府行政罰鍰5萬元。亦
    遭健保局追繳健保給付6,462,733元（戊○○負責期間1,015
    ,005元整，甲○○負責期間為5,447,728元）。
  (五)上訴人戊○○、甲○○2人負責之農民診所履行第(一)項契約
    有關派遣醫師至上訴人台南醫院新化分院急診室執行值班醫
    療業務，實係由訴外人達坊公司負責人丙○執行，達坊公司
    負責人丙○到庭證稱：兩造簽約後，伊先後指派王倫杰醫師
    及透過王倫杰醫師介紹指派乙○○醫師至上訴人台南醫院新
    化分院執行醫師職務，農民診所收受上訴人台南醫院給付之
    醫師值班報酬後即全數轉入達坊公司，由達坊公司扣除1成
    佣金後，再將其餘報酬直接匯入王倫杰、乙○○帳戶，此有
    丙○於原審之證詞可稽。
  (六)依據上訴人台南醫院提出其給付報酬予農民診所，農民診所
    出具交由上訴人台南醫院存查之收據，於95年5月份前均有
    於事由欄載明「急診乙○○醫師值班費」等語，之後僅載明
    「急診醫師值班費」等語（見原審卷第96頁以下）。
  (七)訴外人龍起宏、陳伯仰等至上訴人台南醫院新化分院急診室
    值班，從無上訴人台南醫院相關人事單位或行政主管確認其
    等身分及審核醫師資格，其等亦從未於病歷上簽名或蓋章，
    此有證人龍起宏、陳伯仰於原審之證詞可稽。
四、上訴人台南醫院另主張上訴人戊○○、甲○○未善盡查核之
    責，竟任由訴外人達坊公司之負責人即證人丙○自行派遣未
    具有醫師資格之訴外人龍起宏、陳伯仰、顏瑞騰等人至上訴
    人台南醫院新化院區執行問診等醫師職務，顯違背兩造所簽
    訂系爭合作契約之債之本旨，且係可歸責於上訴人戊○○、
    甲○○之事由，致上訴人受有損害，依約上訴人戊○○、甲
    ○○應負全部責任，賠償上訴人台南醫院所受之損害等情，
    則為上訴人戊○○、甲○○2人所否認，並以前揭情詞置辯
    。從而，本件所應審究者即為：(一)就龍起宏、顏瑞騰等未具
    醫師資格之人透過乙○○醫師介紹，另陳伯仰透過龍起宏之
    介紹，至上訴人台南醫院新化分院急診室執行醫師業務之行
    為，上訴人戊○○、甲○○是否應依據系爭合作契約負債務
    不履行損害賠償之責任？(二)如上訴人戊○○、甲○○應負債
    務不履行損害賠償責任，則上訴人台南醫院是否亦有過失？
    茲說明如下：
(一)按「僱傭」者，謂當事人約定，一方於一定或不定之期限內
    為他方服勞務，他方給付報酬之契約；為民法第482條所規
    定。可知，僱傭契約乃受雇人以供給勞務本身為目的之契約
    ，亦即除供給勞務外，並無其他目的。受僱人於一定期間內
    ，應依照僱用人之指示，從事一定種類之工作，且受僱人提
    供勞務，具有繼續性及從屬性之關係亦即僱用人對受僱人有
    指揮、監督關係，且有其勞務專屬性，受僱人不得任意使他
    人代服勞務。至稱居間者，謂當事人約定，一方為他方報告
    訂約之機會或為訂約之媒介，他方給付報酬之契約；民法第
    565條定有明文。可知，居間契約乃委託人委託居間人報告
    訂約之機會或媒介訂約之契約，居間人無代理權，不得代為
    訂約。次按「債務人之代理人或使用人，關於債之履行有故
    意或過失時，債務人應與自己之故意或過失負同一責任。但
    當事人另有訂定者，不在此限。」民法第224條亦定有明文
    ，所謂「使用人」係指基於債務人之意思，為輔助債務履行
    所使用之人而言。又按民法第224條所稱之使用人，固可類
    推適用於修正前同法第217條之規定，將損害賠償權利人其
    使用人之過失，視同損害賠償權利人之過失，適用過失相抵
    之法則，以減輕損害賠償義務人之責任。惟該條所指之使用
    人，必以債務人對該輔助債務履行之第三人行為得加以監督
    或指揮者為限，若被選任為履行債務之人，於履行債務時有
    其獨立性或專業性，非債務人所得干預者，即無上開過失相
    抵法則之適用（參照最高法院90年度台上字第978號裁判）
    。
(二)查系爭合作契約係上訴人台南醫院於93年2月1日、94年1月1
    日、95年1月1日、96年1月1日、97年1月1日分別與農民診所
    之負責醫師即上訴人戊○○、甲○○具名簽訂的，有系爭合
    作契約書5份在卷可稽（見補字卷第9至13頁）。依系爭合作
    契約第1條約定:「雙方得依他方請求，派醫師或其他醫事人
    員至他方提供診療、諮詢、學術演講、教學示範等交流服務
    。」「前項交流服務事項應依醫事法令相關規定，....」雙
    方得依他方之請求，派醫師至他方提供診療服務，是則，於
    上開合作期間即93年2月1日至97年12月30日止，依上訴人台
    南醫院之請求，上訴人戊○○、甲○○有指派醫師至上訴人
    台南醫院所屬新化院區提供診療、諮詢等服務之義務。而上
    訴人戊○○、甲○○既有權指派醫師，對於所指派的醫師是
    否合乎醫師法第1條規定具有本國合格醫師資格，自有查核
    之責，應堪認定。參以系爭合作契約第6條第1項約定：「雙
    方人員交流服務如約定計酬，醫師診療之報酬為每小時1,20
    0元計。」第10條約定：「雙方對交流服務人員應互盡民法
    及其他法律有關僱用人之責任。」足見兩造已明文約定，對
    己方派至他方之交流服務人員，應負僱用人責任。亦即本件
    兩造既有指派醫師之權義，如有己方指派「醫師」至他方提
    供診療服務，該受指派之「醫師」即係基於指派者之意思，
    為輔助債務履行之第三人，己方對該輔助債務履行之第三人
    行為，解釋上自得加以監督或指揮。亦即應解為上訴人台南
    醫院或上訴人戊○○、甲○○2人對其所指派之醫師從事何
    種職務及如何執行職務，具有指揮監督之事實上僱傭關係。
    依此，該被指派之醫師即為指派者之上訴人台南醫院或上訴
    人戊○○、甲○○2人之履行輔助人，其關於契約之履行有
    故意或過失，上訴人台南醫院或上訴人戊○○、甲○○2人
    依民法第224條之規定，應與自己之故意或過失負同一責任
    。上訴人戊○○、甲○○雖抗辯：系爭合作契約僅類於民法
    第565條居間契約，亦即伊僅收取佣金，為第三人（醫師）
    報告訂約之機會或為訂約之媒介而已云云，然本件係上訴人
    戊○○、甲○○2人具名簽約，自應受系爭合作契約之拘束
    ，觀諸系爭合作契約前揭文義（包括互派醫師提供診療，約
    定交流醫師之酬勞數額，雙方得視需要互相會診、轉診，得
    薦派人員前往他方觀摩、研習，及對交流服務人員互盡僱用
    人責任等等），顯非僅係居間媒介第三人至他方醫院從事交
    流服務而已，況系爭合作契約開宗明義揭示其訂約目的在「
    提升醫療水準及改善醫療服務品質」，如將系爭合作契約解
    為僅具居間訂約之性質亦即雙方僅係媒介第三人與他人訂約
    ，無庸就該第三人履行醫療服務是否符合債之本旨而負責，
    實有違前開契約規範之目的及當事人之真意。上訴人戊○○
    、甲○○2人上開所辯，不合系爭合作契約之文義及目的，
    尚難憑採。
(三)上訴人戊○○、甲○○2人復辯稱：渠等雖係農民診所負責
    醫師，然實際上系爭合作契約之簽訂及執行者均為訴外人達
    坊公司負責人丙○醫師，上訴人台南醫院匯予渠等之報酬，
    渠等全數轉匯達坊公司，再由達坊公司扣百分之10之仲介費
    後，直接匯給丙○所指派之醫師，上訴人戊○○、甲○○2
    人從未參與指派醫師一節，固經證人丙○於原審證稱：伊為
    達坊公司負責人，亦為農民診所之合夥人（與上訴人戊○○
    、甲○○2人合夥）之一，系爭合作契約係伊以合夥事業「
    農民診所」名義與上訴人台南醫院簽立，實際上係由伊執行
    契約內容（如派醫師至上訴人台南醫院新化院區執行診療服
    務），伊僅派合格醫師王倫杰、乙○○至上開新化院區服務
    ，並未派遣龍起宏等3名未具本國合格醫師資格之人，上訴
    人台南醫院給付上訴人戊○○、甲○○2人醫師報酬後，上
    訴人戊○○、甲○○2人再全數轉匯給伊獨資設立之達坊公
    司，達坊公司賺取1成費用，其餘再分配予值勤醫師，上訴
    人戊○○、甲○○2人從未參與，但渠等均知悉系爭合作契
    約簽約及上開1成佣金係歸伊取得事宜等語在卷（見原審卷
    第321頁背面、322、323頁），已堪認上訴人戊○○、甲○
    ○係授權達坊公司或丙○全權處理系爭合作契約之簽訂及履
    約，自應負授權人責任。且上訴人台南醫院雖不爭執證人丙
    ○有指派王倫杰、乙○○醫師至上訴人台南醫院新化院區急
    診室乙情，惟主張丙○係上訴人戊○○、甲○○2人關於履
    行系爭合作契約之代理人，自應就丙○履行本件債務之故意
    或過失負責等語。查不論係上訴人戊○○、甲○○2人及證
    人丙○所稱丙○實為系爭合作契約之當事人而僅以戊○○、
    甲○○2人名義與上訴人台南醫院訂約，抑或上訴人台南醫
    院所稱上訴人戊○○、甲○○2人係將系爭合作契約簽約及
    履約事宜均委由證人丙○實際執行等各情形，上訴人戊○○
    、甲○○2人既係知悉系爭合作事宜全由證人丙○實際執行
    之下，仍出名與上訴人台南醫院訂立系爭合作契約，自應受
    該契約之拘束，至於渠等與丙○是否有合夥關係？王倫杰、
    乙○○醫師究係渠等2人指派或委由丙○指派？如何分配上
    訴人台南醫院給付之報酬？抽成如何？均屬上訴人戊○○、
    甲○○2人與丙○、王倫杰、乙○○等人之內部關係，與上
    訴人台南醫院無涉，上訴人戊○○、甲○○2人仍應就丙○
    是否違約之行為負系爭合作契約責任。故丙○為上訴人戊○
    ○、甲○○2人之代理人或使用人，其關於債之履行有故意
    或過失，上訴人戊○○、甲○○2人依民法第224條之規定，
    亦應負同一責任。
(四)基上，本件應進一步審究者即為:證人丙○於執行系爭合作
    契約是否已符合契約之本旨?茲查上訴人台南醫院主張龍起
    宏等3名未具醫師資格之人亦係丙○所指派等語，惟尚乏證
    據證明，無足採取。惟證人丙○於原審證稱：伊起初指派王
    倫杰醫師，之後再經王倫杰醫師介紹，指派乙○○醫師至上
    訴人台南醫院新化院區執行業務，並未再指派其他醫師至上
    訴人台南醫院，訂約5年以來，上訴人台南醫院支付之報酬
    均是轉付予王倫杰及乙○○等語（見原審卷第323頁正背面
    ），核與證人王倫杰、乙○○所述相符（見原審卷第52頁正
    、背面、第301頁）；另證人乙○○、龍起宏、陳伯仰於原
    審到庭證述：乙○○誤以為龍起宏、顏瑞騰具有本國合格醫
    師資格，遂介紹該等人至上訴人台南醫院新化院區急診室代
    班執行醫師業務，之後龍起宏再找未具醫師資格之陳伯仰代
    班，龍起宏、顏瑞騰向乙○○領取報酬，陳伯仰則向龍起宏
    領取報酬，且均未告知上訴人台南醫院找他人代班之事，上
    訴人台南醫院亦從未確認龍起宏等人之醫師資格等語（見原
    審卷第52至55頁），堪認王倫杰及乙○○醫師係經由丙○醫
    師指派至上訴人台南醫院新化院區擔任急診醫師，堪認王倫
    杰、乙○○等人均為達坊公司派遣履行系爭合作契約之人，
    即屬上訴人戊○○、甲○○之使用人。至於龍起宏、顏瑞騰
    等未具本國合格醫師資格之人則係乙○○找來代理執行醫師
    職務，陳伯仰亦未具醫師資格則是由龍起宏找來代班，丙○
    對前揭代班之事並不知情等節可信，而台南地檢署97年度偵
    字第14560號等案件起訴書亦同為認定龍起宏等人自93年12
    月起至97年7月間經由不知情之乙○○介紹陸續於上訴人台
    南醫院新化院區執行醫師職務（見原審卷第16頁、28至32頁
    ）。再查，證人丙○既指派乙○○醫師至上訴人台南醫院新
    化院區執行急診醫師職務，而依前揭闡述，上訴人戊○○、
    甲○○2人應對丙○所派之醫師負僱用人責任，而診療業務
    本係取得本國合法醫師資格之醫師始能為之，理應為醫療機
    構負責醫師之上訴人戊○○、甲○○2人及職業醫師之丙○
    、乙○○所明知，則乙○○未親自執行醫師職務，另找未具
    醫師資格之龍起宏等人代其執行職務長達4年有餘，且從未
    查核該等人之醫師資格，乙○○履行債務顯有過失，而證人
    丙○亦自承始終不知乙○○找他人代班等語（見原審卷第32
    4頁正面），則其對所指派醫師是否親自執行職務、服務品
    質良窳、其出勤狀況是否正常等，均未善盡監督之責。因之
    ，上訴人戊○○、甲○○2人自應就丙○及乙○○等人關於
    本件契約履行之過失，與自己之過失負同一責任，是以，實
    際執行系爭合作契約之丙○未善盡監督乙○○之責，受指派
    醫師乙○○亦未盡應親自服勞務之責，均有過失，渠等疏失
    導致龍起宏等3名未具醫師資格之人經由乙○○轉介至上訴
    人台南醫院新化院區執行診療業務，上訴人戊○○、甲○○
    2人顯未依系爭合作契約債之本旨提出給付，且係可歸責於
    上訴人戊○○、甲○○2人之事由所致，上訴人戊○○、甲
    ○○2人依法應負債務不履行之責，洵堪認定。
(五)有關上訴人台南醫院主張因上訴人戊○○、甲○○2人債務
    不履行所生之損害，包括其分別給付予上訴人戊○○、甲○
    ○之醫師報酬（扣除乙○○醫師部分）189萬元、7,448,400
    元，及遭中央健康保險局追繳之健保給付1,015,005元（戊
    ○○部分）、5,447,728元（甲○○部分），另因容留上訴
    人戊○○、甲○○2人指派之未具醫師資格之人執行醫療業
    務而經台南縣政府罰鍰5萬元等情，業據提出上訴人戊○○
    、甲○○2人不爭執真正之相關支出憑證、農民診所收據（
    見原審卷第96頁以下，補字卷第44頁以下）、行政院衛生署
    台南醫院函及台南縣政府函（見補字卷第125至131頁）在卷
    可稽，經核上訴人台南醫院前揭支出，均係因可歸責於上訴
    人戊○○、甲○○2人致不完全給付所致，上訴人台南醫院
    依據民法第227條、第226條第1項規定，請求上訴人戊○○
    應賠償2,930,005元【含報酬損失189萬元、追繳健保給付1,
    015,005元、台南縣政府罰鍰25,000元（罰鍰部分由上訴人
    戊○○、甲○○2人平均分擔）】、上訴人甲○○應賠償12,
    921,128元【含報酬損失7,448,400元、追繳健保給付5,447,
    728元、台南縣政府罰鍰25,000元】，應屬可採。
(六)又按損害之發生或擴大，被害人與有過失者，法院得減輕賠
    償金額，或免除之，民法第217條第1項定有明文。本件上訴
    人戊○○、甲○○2人主張上訴人台南醫院未盡查核醫師資
    格義務，亦與有過失等語。經查，醫療機構應督導所屬醫事
    人員，依各該醫事專門職業法規規定，執行業務，此為醫療
    法第57條所明定。因此，本件上訴人台南醫院雖因系爭合作
    契約請求上訴人戊○○、甲○○派醫師至新化院區支援急診
    業務，惟上訴人台南醫院就其院內支援之醫師，依法仍應負
    督導之責，尚不得因該部分醫師人力已經委外即認對所屬醫
    事人員之督導能置身事外，尤其本件情形，乃係未具本國合
    格醫師資格之龍起宏、陳伯仰等人於93年至97年長達4年餘
    時間，陸續在上訴人台南醫院新化院區執行急診醫師職務，
    已據證人龍起宏、陳伯仰結證稱：上訴人台南醫院從未向渠
    等查驗身分及審核醫師資格，渠等亦從未於病歷上簽名或蓋
    章，就直接就到急診室進行看診等情，為兩造所不爭，又證
    人即92年1月至94年7月間任職上訴人台南醫院人事主任之陳
    文進到庭證稱：93年1月急診室有上1個簽呈，係有關卓蘭農
    會農民診所醫療合作契約案，該契約案的急診醫師都沒有繳
    交任何的醫師身分證件資料，之後證人即未經手該契約案，
    不了解後續訂約及哪一位醫師來急診室的事情了等語，再原
    審訊及「上訴人台南醫院急診室醫師的職業證照、身分資料
    是否都要留存在人事室？」，證人陳文進答稱：正常情況下
    是編制內的人事，人事室當然會留存資料，本件契約所為的
    人力雖非編制內的，但也要留存人事資料，但本件我個人並
    沒有看到任何因本件契約所派來的值班醫師的人事資料，如
    果他有繳驗，我身為人事主管應該會看到等語明確（見原審
    卷第325頁以下），可見上訴人台南醫院確未盡到其對所屬
    醫事人員之督導責任。倘上訴人台南醫院能確實查核至其院
    內執行醫師職務之龍起宏等人是否具備合法醫師資格或與上
    訴人戊○○、甲○○確認指派醫師之身分，當不致使該等未
    具醫師資格之人能於上訴人台南醫院新化院區執行急診業務
    長達4年餘，上訴人台南醫院對其本身損害之發生及擴大，
    亦與有過失。本院審酌上情，認兩造應負擔之過失比例各為
    2分之1，依此計算，上訴人戊○○及甲○○應分別給付上訴
    人台南醫院之金額即上訴人台南醫院損害數額之一半，即各
    為1,46 5,003元（元以下4捨5入）、6,460,564元。
五、按給付無確定期限者，債務人於債權人得請求給付時，經其
    催告而未為給付，自受催告時起，負遲延責任。其經債權人
    起訴而送達訴狀，或依督促程序送達支付命令，或為其他相
    類之行為者，與催告有同一之效力；遲延之債務，以支付金
    錢為標的者，債權人得請求依法定利率計算之遲延利息。但
    約定較高者，仍從其約定利率；又應付利息之債務，其利率
    未經約定，亦無法律可據者，週年利率為百分之5，民法第
    229條第2項、第233條第1項及第203條分別定有明文。查本
    件上訴人台南醫院依債務不履行請求上訴人戊○○、甲○○
    各給付損害數額部分，並未定有給付之期限，則上訴人台南
    醫院請求自起訴狀繕本送達上訴人戊○○、甲○○翌日即分
    別自98年11月17日、同年月20日起至清償日止，各按年息百
    分之5計算之遲延利息，並未逾上開規定之範圍，自無不合
    。
六、綜上所述，上訴人台南醫院依據不完全給付之債務不履行法
    律關係，請求上訴人戊○○、甲○○應分別給付上訴人台南
    醫院1,465,003元及6,460,564元，及各自98年11月17日、98
    年11月20日，均至清償日止，依年息百分之5計算之利息之
    部分，為有理由，原判決予以准許。逾此上開金額之請求，
    則為無理由，原判決予以駁回，並以兩造均陳明願供擔保，
    聲請宣告假執行或免為假執行，分別酌定相當擔保金額准許
    之，上訴人台南醫院其餘假執行之聲請，因訴之駁回而失所
    依據，不予准許。本院經核原判決並無不當。兩造上訴意旨
    仍執陳詞，各自指摘原判決不利於己部分之判決不當，求予
    廢棄，均為無理由，應駁回兩造之上訴。
七、本件事證已臻明確，兩造其餘之攻擊防禦方法，核與判決之
    基礎無影響，毋庸一一論述，併此敘明。
八、據上論結，本件兩造之上訴，均為無理由，依民事訴訟法第
    449條第1項、第78條，判決如主文。
中    華    民    國    99    年    11    月    16    日
                  民事第三庭    審判長法  官  黃崑宗
                                      法  官  蘇重信
                                      法  官  王浦傑
上為正本係照原本作成。
如不服本判決，應於收受送達後20日內向本院提出上訴書狀，其
未表明上訴理由者，應於提出上訴後20日內向本院補提理由書狀
（均須按他造當事人之人數附繕本）上訴時應提出委任律師或具
有律師資格之人之委任狀；委任有律師資格者，另應附具律師資
格證書及釋明委任人與受任人有民事訴訟法第466條之1第1項但
書或第2項（詳附註）所定關係之釋明文書影本。如委任律師提
起上訴者，應一併繳納上訴審裁判費。
中    華    民    國    99    年    11    月    17    日
                                     書記官  廖英琇
【附註】
民事訴訟法第466條之1：
(1)對於第二審判決上訴，上訴人應委任律師為訴訟代理人。但上
  訴人或其法定代理人具有律師資格者，不在此限。
(2)上訴人之配偶、三親等內之血親、二親等內之姻親，或上訴人
  為法人、中央或地方機關時，其所屬專任人員具有律師資格並
  經法院認為適當者，亦得為第三審訴訟代理人。
民事訴訟法第466條之2第1項：
  上訴人無資力委任訴訟代理人者，得依訴訟救助之規定，聲請
  第三審法院為之選任律師為其訴訟代理人。

司法院資訊處製作；財團法人民間司法改革基金會備份。
